臺灣臺中地方法院刑事判決　　　　　　　　　　　　　九十四年度易字第五三五號
　　公　訴　人　臺灣臺中地方法院檢察署檢察官
　　被　　　告　乙○○
右列被告因詐欺案件，經檢察官提起公訴（九十三年度偵緝字第一八五六號），本院
判決如左：
    主  文
乙○○無罪。
    理  由
一、公訴意旨略以：被告乙○○意圖為自己不法所有，並基於概括犯意，明知證人丙
    ○○因酒醉駕車案件經內政部警政署國道公路警察局開立罰單，應繳罰鍰新臺幣
    （下同）四萬九千五百元，再經臺灣苗栗地方法院檢察署緩起訴處分，命繳交二
    萬元，及花費拖車費二千二百元，合計應付七萬一千元，上開款項均應全額繳納
    ，竟向證人丙○○訛稱：伊辦理此事已有三十年經驗，法院庭長是伊同學，很多
    機關伊都很熟，可代為處理，只要付一半費用即可等語，致證人丙○○陷於錯誤
    ，遂於民國九十一年（起訴書誤載為九十二年）十一月四日下午一時許，在被告
    之住處，交付二萬七千五百元，被告復於同年月七日，謊稱金額不夠，須再補足
    四千七百元，總計交付被告三萬二千二百元。嗣證人丙○○向被告查詢結果，被
    告表示尚未辦妥，經其催討返還上開款項，被告置之不理，始查知受騙。案經證
    人丙○○訴請偵辦，因認被告涉犯刑法第三百三十九條第一項之詐欺取財罪嫌云
    云。
二、按犯罪事實應依證據認定之，無證據不得認定犯罪事實；又不能證明被告犯罪者
    ，應諭知無罪之判決，刑事訴訟法第一百五十四條第二項及第三百零一條第一項
    分別定有明文。次按事實之認定，應憑證據，如未能發現確實之證據，或證據不
    足以證明，自不能以推測或擬制之方法，以為裁判基礎；再犯罪事實所憑之證據
    ，無論係直接證據或間接證據，其為訴訟上之證明，須於一般人均不致有所懷疑
    而得確信為真實之程度，始得據為有罪之認定，倘其證明尚未達此程度而尚有合
    理之懷疑存在時，本諸無罪推定原則，自應為被告無罪之諭知；又被告否認犯罪
    事實所持辯解縱使不能成立，除非有確實證據足以證明對於被告犯罪已無合理之
    懷疑外，不能遽為有罪之認定；刑事訴訟法規定被告有緘默權，被告基於不自證
    己罪原則，既無供述之義務，亦不負自證清白之責任，不能因被告未能提出證據
    資料證明其無罪，或對於被訴之犯罪事實不置可否，即認定其有罪。而告訴人之
    告訴，係以使被告受刑事訴追為目的，是其陳述是否與事實相符，仍應調查其他
    證據以資審認（最高法院五十二年臺上字第一三００號判例參照）。又刑法第三
    百三十九條第一項詐欺罪之成立，須行為人主觀上有為自己或第三人不法所有之
    意圖，客觀上施用詐術使人將本人或第三人之物交付為其構成要件。此所謂以詐
    術使人交付財物，必須被詐欺人因其詐術而陷於錯誤，若其所用方法，不能認為
    詐術，亦不致使人陷於錯誤即與該罪之要件有間。
（一）公訴人認被告涉犯詐欺取財罪嫌，無非以：右揭事實業據被告於偵查中坦承不
      諱，核與證人丙○○證述之情節相符，且有錄影帶三捲附卷可稽，是被告自白
      核與事實相符；被告事後雖否認犯罪，然被告於偵查中從未供稱有吳姓男子之
      人，亦未向證人丙○○提及，且證人丙○○證稱與被告於九十一年十月十九日
      即就二萬七千五百元之金額談妥，如被告果真欲找吳姓男子詢問能否申訴，應
      待問過吳姓男子後始能確定金額，被告又無法提出吳姓男子之資料，亦未提出
      交付金錢予吳姓男子之收據，所辯不足採信云云，為其論據。
（二）訊據被告固坦承有於右揭時、地以要幫證人丙○○處理交通違規罰鍰為名義，
      先後向證人丙○○收取二萬七千五百元、四千七百元，合計三萬二千二百元之
      事實，惟堅決否認有詐欺證人丙○○之情事，辯稱：伊是幫丙○○，不是騙他
      ，當天因為已有兩、三天沒有看到丙○○，伊問丙○○跑去那裡，丙○○說他
      喝醉酒被開罰單，伊就說伊有一個朋友專門去監理所幫人代辦業務，伊說幫他
      問看看，看能否想辦法以正常管道罰少一點，伊不確定有沒有跟丙○○說法院
      庭長是伊同學，因伊答應丙○○這件事與法院無關，伊跟丙○○是很好的朋友
      ，有可能是開玩笑提到的；後來伊有拿丙○○的錢，交給一個姓吳的朋友，姓
      吳的朋友在監理站幫人處理領牌驗車等事，丙○○有把罰單交給伊，姓吳的說
      可以替伊處理，伊就叫丙○○準備錢，然後丙○○就把錢交給伊，伊就把錢交
      給那個朋友；後來姓吳的朋友說這件事可能要拜託律師寫狀紙，律師寫狀紙及
      談話都要費用，伊才叫丙○○再補四千七百元；隔了一陣子，姓吳的朋友說沒
      有辦法辦，伊說沒有辦法辦的話，要把錢退還，後來伊找不到姓吳的朋友；當
      時伊有說事情如果沒有辦成錢要還給丙○○，會拖到十二月才還錢是因為伊一
      直找不到姓吳的朋友，伊自己也覺得這樣不行，所以才想辦法要還丙○○錢；
      伊於九十一年十二月準備好五萬元，叫丙○○當天下午四點多來拿錢，後來丙
      ○○跟兩位朋友有來找伊，伊就請他們寫收據，他們不寫，因為起爭執，他們
      就走了，就說要告伊，伊才沒有把錢還給丙○○；伊跑監理所的朋友姓吳，不
      知真名，住彰化，住址要查，伊都去監理所找姓吳的朋友，錢是在監理所交給
      姓吳的朋友，一共交給姓吳的朋友三萬元，伊有跟丙○○說多退少補，伊與丙
      ○○是鄰居，也是好朋友，絕對沒有惡意要詐欺丙○○的錢等語。
三、經查：
（一）被告於偵查中僅供稱：「（是否向賴收取二萬七千元處理費說要代他處理交通
      違規？）有向他拿二萬多，之後因為我無法處理，我要把錢退回。但他不要卻
      找兄弟要打我。」等語（見偵緝字第一八五六號卷第十三頁），並未承認詐騙
      證人丙○○，公訴人認被告於偵查中就犯罪事實已坦承不諱，自有未合。
（二）證人丙○○於偵查中固指稱：伊以前住臺中市○○○○路二０六號社區，九十
      一年八月底才搬走，九十一年十月十八日因酒後駕車被警察當場開罰單，同月
      十九日，伊回去文心南十路看有無信件，剛好碰到住二００號之鄰居即被告，
      就與被告聊天，伊跟被告說被警察開罰單移送，被告說這是小事，以前有辦過
      ，罰單可以搓掉，伊問被告怎麼辦，被告說不要問，要求要罰款的一半當佣金
      ，伊很懷疑，但被告一直打電話叫伊快一點，不然超過就不幫忙辦，伊就等到
      罰單繳款的最後一天，即十一月四日下午一點拿二萬七千五百元現金給被告，
      十一月六日早上被告又打電話稱錢不夠，還要四千七百元，伊下午就拿到被告
      住處給被告，被告說最慢兩天後就可以辦好，車子可以牽回去，但後來被告約
      伊好幾次去牽車，伊到場時被告又說還沒辦好，跟被告前前後後約了十多次，
      後來伊打電話到造橋收費站詢問交通警察隊，始知車子已經牽到楊梅保管場準
      備要拍賣，伊就向朋友借錢把罰款共五萬七千元繳清，才牽回車子；當初會相
      信被告，是因為與被告是鄰居，房子也是被告買的，伊認為被告不會為了這點
      小錢騙伊，且也聽說過罰單可以免繳，所以就相信被告，被告說他處理罰單已
      有三十年經驗，法院庭長都是他同學，很多機關他都很熟等語（見偵字第一四
      一九八號卷第二０、二一頁）。惟於本院審理時結證稱：九十一年十月十九日
      是伊先跟被告談的，伊說昨天被開一張罰單，可能要罰很多錢，被告問多少錢
      ，伊說連檢察官緩起訴的錢加起來可能要七、八萬元，伊問被告有沒有辦法，
      有無朋友可以幫忙罰少一點，伊的意思是說有無辦法申訴，因為當時伊走Ｓ型
      還很穩，伊問被告有無辦法補救，被告說可以，說要去監理站幫伊寫申訴狀，
      說明實際上酒醉的情況沒有那麼嚴重，被告說酒醉的程度因人而異，且警察叫
      伊走Ｓ型也很正常，申訴應該可以過，可以讓罰金降一半，被告也說有幫朋友
      申訴過，很內行，並提到法院庭長是他同學，很多機關都很熟，伊就請被告幫
      忙申訴，如果通過，就可以省下一筆錢，事成後伊再請被告喝酒，如果辦得成
      就辦，如果辦不成就把錢還伊；錢是伊先講的，伊說如果可以辦成功，可以先
      拿一半的錢，當時罰單是四萬九千五百元，一半應該是二萬七千五百元，包括
      罰單及拖車費用的一半及給被告一些好處，二萬七千五百元在九十一年十月十
      九日就已經約定好，伊跟被告說如果他可以處理好，伊願意給他這筆錢；會拖
到十一月四日才給被告二萬七千五百元，是因為當時伊沒有錢，去跟朋友借，
      後來被告說這個不好處理，需要問相關的律師，所以還需要四千七百元，十一
      月七日才又給被告四千七百元，被告說申訴很難過，說四千七百元是要拜訪律
      師的談話費；後來被告說辦不成，伊就要求被告把錢退還，後來因還錢的事情
      ，弄得不愉快；九十一年十一月底開始催促被告還錢，因為當時再不繳罰款的
      話，罰單的錢會加一倍（滯納金），被告說錢要還伊，有拖了幾次；九十二年
      十二月中旬在社區，伊二人有發生口角，被告要拿錢給伊，要伊寫收據，伊那
      時在氣頭上，沒有拿，那時被告的兒子也有在場；當時被告手上拿一疊千元鈔
      票，自稱有五萬元，伊不願意寫收據，因為伊錢交給被告時，並沒有寫收據，
      後來雙方不歡而散；九十一年十二月中旬跟被告在社區中庭發生不愉快的事情
      後，被告有打電話給伊，說那天比較衝動，會把錢還給伊，後來在九十二年一
      月間，被告也有跟伊聯絡，叫伊放心，說錢一定會還，後來可能是因為伊電話
      被停掉，就沒有再聯絡；今年三月之前還不確定被告是無心還是要騙伊，會提
      出告訴，因為找不到被告等語（見本院卷第三八至四八頁），對於本案發生之
      經過情形，前後所述並不一致。本院認依證人丙○○前開指、證述，尚不能據
      以認定被告有所指詐欺取財之情事，其理由如下：
      (1)按違反道路交通管理處罰條例第十二條至第六十八條之行為，由公路主管機
        關處罰之；前項處罰於裁決前，應給予違規行為人陳述之機會。又道路交通
        管理處罰條例所定罰鍰之處罰，行為人接獲違反道路交通管理事件通知單後
        ，於十五日內得不經裁決，逕依第九十二條第三項之罰鍰基準規定，向指定
        之處所繳納結案；不服舉發事實者，應於十五日內，向處罰機關陳述意見；
        其不依通知所定期限前往指定處所聽候裁決，且未依規定期限繳納罰鍰結案
        或向處罰機關陳述意見者，處罰機關得逕行裁決之，道路交通管理處罰條例
        第八條第一項第二款、第二項及第九條第一項分別定有明文。查證人丙○○
        係於九十一年十月十八日凌晨三時二十一分，在國道一號高速公路南下一一
        七公里處，因經酒精測試酒精濃度為每公升０．七七毫克，超過法定標準質
        （禁駛），違反道路交通管理處罰條例第三十五條第一項第一款之規定，經
        國道公路警察局第二警察隊造橋分隊開單舉發，被告應於九十一年十一月二
        日前至到案處所聽候裁決，裁決前並應給予違規行為人陳述意見之機會，此
        有內政部警政署國道公路警察局舉發違反道路交通管理事件通知單影本附卷
        可憑（見偵字卷第三六頁）。證人丙○○係違反道路交通管理處罰條例第三
        十五條之規定，依前開同條例第八條第一項第一款之規定，由公路主管機關
        即監理站處罰，如不服舉發事實者，依同條例第九條第一項之規定，應於十
        五日內，向處罰機關即公路主管機關陳述意見。而依證人丙○○於本院審理
        時之證述，當時係證人丙○○主動詢問被告有無辦法，或有朋友可以幫忙使
        交通違規之罰金少罰一點，被告聽聞證人丙○○陳述證人丙○○為警查獲後
        應警察要求走Ｓ型時尚很正常時，認酒醉情況因人而異，答應前往監理站幫
        證人丙○○申訴，衡諸前開規定及舉發違反道路交通筆事件通知單之記載，
        尚不悖於常情，難因此認被告當時有對證人丙○○施用詐術之情形。證人丙
        ○○於偵查中指稱：被告說被開罰單是小事，以前有辦過，罰單可以搓掉，
        伊問被告怎麼辦，被告說不要問，要求罰款的一半當佣金，伊很懷疑云云，
        與其前開證述不符，應係誇大不實之詞。
      (2)被告同意幫證人丙○○處理交通違規罰鍰事宜，係認證人當時尚非酒醉，欲
        透過向公路主管機關監理站合法陳述意見，已如前述，此部分確與法院之業
        務無關。且證人丙○○於偵查中指稱：當初會相信被告，是因為與被告是鄰
        居，房子也是被告買的，伊認為被告不會為了這點小錢騙伊，且也聽說過罰
        單可以免繳等語，係基與被告有鄰居之情誼，且所交付之金額不高，又認申
        訴可能成功，始相信被告，並交付金錢予被告，委由被告處理。縱被告與證
        人丙○○交談過程中，曾提及：伊處理罰單已有三十年經驗，法院庭長都是
        他同學，很多機關他都很熟等語，應係為增加其幫證人丙○○處理前開罰單
        事宜之可信度，抬高自己身價所為誇大、玩笑之詞，證人丙○○與被告既係
        熟識之鄰居，對被告亦有相當瞭解，理應不會信以為真，並因而陷於錯誤交
        付金錢委由被告處理，是被告辯稱：伊答應的這件事與法院無關，伊有沒有
        跟證人丙○○說法院庭長是伊同學，伊也不確定，因為伊跟證人是很好的朋
        友，有可能開玩笑提到的等語，應屬可採。
  (3)被告幫證人丙○○處理前開交通違規罰鍰申訴事宜時，約定如果辦得成就辦
        ，辦不成就把錢還給證人丙○○，而被告事後委託吳姓友人辦理無法辦妥，
        確於九十一年十二月中旬在前開社區，要返還並賠償證人丙○○共五萬元，
        係因被告要證人丙○○於收款時簽立收據，證人丙○○不願意，始未還成，
        此據證人丙○○結證如前，復經證人甲○○於本院審理時結證在卷（見本院
        卷第四九、五十頁），足見被告於事後無法辦理完成時，確有誠意還款。再
        參酌證人丙○○復證稱：被告於九十一年十二月中旬與伊在前開社區中庭發
        生不愉快之事情，有打電話給伊，說那天比較衝動，會把錢還給伊，九十二
        年一月也有跟伊聯絡，叫伊放心，說錢一定會還，後來可能是伊電話被停掉
        就沒有再聯絡等語，亦見被告縱有遲延還款之情事，然並無避不見面或置之
        不理之情事，公訴人認證人丙○○向被告催討上開款項，被告置之不理，亦
        有誤會。
      (4)證人丙○○於本院審理時證稱：錢是伊先講的，伊說如果可以辦成功，可以
        先拿一半的錢，當時罰單是四萬九千五百元，一半應該是二萬七千五百元，
        包括罰單、拖車費用的一半及給被告一些好處；後來被告說這個不好處理，
        需要問相關的律師，所以還需要四千七百元，十一月七日才又給被告四千七
        百元，被告說申訴很難過，說四千七百元是要拜訪律師等談話費等語，足證
        二萬七千五百元之金額係證人丙○○所提出，而非被告所要求，且僅係一個
        大概之數字，參諸被告事後再向證人丙○○收取四千七百元之緣由，確如證
        人丙○○所述，欲作為請教律師用之談話費用等費用，足見被告辯稱：伊有
        跟證人丙○○說多退少補；後來姓吳的朋友說這件事可能要拜託律師寫狀紙
        ，律師寫狀紙及談話都要費用，伊才叫丙○○再補四千七百元等語，亦屬可
        採。尚不能以被告與證人丙○○於九十一年十月十九日即談妥二萬七千五百
        元之金額，認被告果真欲找吳姓朋友詢問能否申訴，應待問過吳姓朋友後始
        能確定金額等情，推認被告所辯將錢交付予吳姓男子之人辦理一事諉無足採
        。
（三）至於被告辯稱：丙○○把錢交給伊，伊就把錢交給在監理所出入的吳姓男子友
      人，隔了一陣子，該朋友說沒有辦法辦，伊對那個朋友說沒有辦法辦的話，要
      把錢退還，後來找不到那個朋友云云，因被告無法提出該吳姓男子供查證，故
      其此部分之辯解是否屬實，尚有疑義，然被告本無供述之義務，亦不負自證清
      白之責任，本件公訴人所舉證人丙○○之指、證述既有前開疑點，而本案除證
      人丙○○前開指、證述外，復無確實證據足以證明被告犯罪已達無合理懷疑之
      程度，依前開說明，自不能遽為有罪之認定。
四、綜上所述，本件公訴人所提出之證據或所指出之證明方法，尚不足以證明對於被
    告犯罪已無合理之懷疑，而為被告有罪之積極證明，或說服本院形成被告有罪之
    心證。此外，復查無其他積極之證據足資證明被告確有公訴人所指詐欺取財之犯
    行，不能證明被告之犯罪事實，依法自應諭知無罪之判決。
據上論斷，應依刑事訴訟法第三百零一條第一項，判決如主文。
本案經檢察官李斌到庭執行職務。
中      華      民      國    九十四    年      四      月    二十九    日
                              臺灣臺中地方法院刑事第十四庭
                                  審判長法  官  楊  真  明
                                        法  官  劉  逸  成
                                        法  官  黃  渙  文
右正本證明與原本無異。
如不服本判決，應於送達後十日內向本院提出上訴狀（須附繕本），上訴於臺灣高等
法院臺中分院。
                                        書記官
中      華      民      國    九十四    年      四      月    二十九    日
